【裁判字號】    97,上訴,2675
【裁判日期】    971028
【裁判案由】    誣告
【裁判全文】
臺灣高等法院刑事判決                97年度上訴字第2675號
上  訴  人  台灣台北地方法院檢察署檢察官
被      告  甲○○
上列上訴人因被告誣告案件，不服台灣台北地方法院九十六年度
訴字第一九二七號，中華民國九十七年五月十六日第一審判決（
起訴案號：台灣台北地方法院檢察署九十六年度偵字第一九一六
八號），提起上訴，本院判決如下：
    主  文
上訴駁回。
    理  由
一、公訴意旨略以：被告甲○○為崧洋工程有限公司（下稱崧洋
    公司、址設臺北市中山區○○○路○段七五巷二弄七號）之
    總經理，明知告訴人乙○○雖曾自民國九十三年九月一日起
    至九十五年一月十三日止，在崧洋公司擔任經理一職，但並
    未於九十四年十二月三十日，利用崧洋公司搬遷至內湖之機
    會，將崧洋公司所有之捲揚機一台、電焊機二台、子母油壓
    缸一組二支、快速柵欄門一組等物品侵占入己，亦未對外聲
    稱崧洋公司營運不善已經倒閉，復未私下帶同業拜訪公司客
    戶以承接崧洋公司業務，竟意圖使乙○○受刑事處分，於九
    十五年二月二十三日至臺北市政府警察局中山分局建國派出
    所報案，對乙○○提出妨害信用、業務侵占、詐欺及背信等
    罪嫌之告訴，嗣經臺灣臺北地方法院檢察署檢察官以九十五
    年度偵字第一二九八０號為不起訴處分確定，循線查知上情
    ，因認被告涉犯刑法第一百六十九條第一項之誣告罪嫌。
二、按犯罪事實應依證據認定之，無證據不得推定其犯罪事實；
    又不能證明被告犯罪者，應諭知無罪之判決，刑事訴訟法第
    一百五十四條、第三百零一條第一項分別定有明文。又事實
    之認定，應憑證據，如未能發現相當證據，或證據不足以證
    明，自不能以推測或擬制之方法，以為裁判基礎，最高法院
    四十年臺上字第八六號著有判例可資參照。且認定犯罪事實
    所憑之證據，雖不以直接證據為限，間接證據亦包括在內，
    然無論直接或間接證據，其為訴訟上之證明，須於通常一般
    之人均不致於有所懷疑，而得確信其為真實之程度者，始得
    據之為有罪之認定，倘其證明尚未達到此一程度，而有合理
    性懷疑之存在時，即無從為有罪之認定，此亦有最高法院七
    十六年臺上字第四九八六號判例可資參照。另誣告罪之成立
    ，以意圖他人受刑事處分或懲戒處分，而為虛偽之告訴告發
    報告者為要件。所謂虛偽係指明知無此事實故意捏造而言，
    若告訴人誤認有此事實或以為有此嫌疑，自不得指為虛偽，
    縱被訴人不負刑責，而告訴人本缺乏誣告之故意，亦難成立
    誣告罪名，此有最高法院二十年上字第七一七號、二十二年
    上字第三三六八號、四十年台上字第八八號、四十四年台上
    字第八九二號判例意旨可資參照。
三、公訴人認被告涉有誣告罪嫌，無非係以：告訴人乙○○之指
    述；證人即崧洋公司員工吳建銘、黃建倫之證述及崧洋公司
    客戶劉泰鈞、謝阿旺之證述等為主要論據。
四、訊據被告雖坦承告訴人乙○○曾為崧洋公司員工，自己曾對
    乙○○提出妨害信用、業務侵占、詐欺及背信等罪嫌之告訴
    等情，惟矢口否認有何公訴意旨所指之犯行，辯稱：九十四
    年十二月三十日崧洋公司搬遷至內湖之時，伊並不在國內，
    在電話中曾聽員工提及有他人將公司機具搬走之事，回國後
    亦發現公司機具確有短少之情況，且乙○○對外聲稱崧洋公
    司營運不善已經倒閉，並私下帶同業拜訪公司客戶以承接崧
    洋公司業務之情事，均係同事或公司客戶之告知，伊係出於
    合理懷疑才提起刑事告訴，並無誣告之故意等語。經查：
  (一)程序方面：
    按被告以外之人於審判外之言詞或書面陳述，除法律有規定
    者外，不得作為證據；又被告以外之人於審判外之陳述，雖
    不符合同法第一百五十九條之一至第一百五十九條之四之規
    定，但經當事人於審判程序同意作為證據，法院審酌該言詞
    陳述或書面陳述作成時之情況，認為適當者，亦得為證據。
    當事人、代理人或辯護人於法院調查證據時，知有第一百五
    十九條第一項不得為證據之情形，而未於言詞辯論終結前聲
    明異議者，視為有前項之同意，刑事訴訟法第一百五十九條
    第一項及第一百五十九條之五分別定有明文。本判決下列所
    引用之各該被告以外之人於審判外之陳述（包含書面陳述）
    ，雖屬傳聞證據，惟當事人於本院審判期日中表示同意作為
    證據方法而不予爭執，本院審酌上開證據資料製作時之情況
    ，尚無違法不當及證明力明顯過低之瑕疵，亦認為以之作為
    證據應屬適當。揆諸前開規定，爰依刑事訴訟法第一百五十
    九條之五規定，認前揭證據資料均有證據能力，先予敘明。
  (二)實體方面：
  1.證人即崧洋公司員工黃惠文於原審結證稱：九十四年十二月
    三十日公司搬遷機具時，我及乙○○在場，被告不在場。…
    當天關於搬遷機具的事情，我看到有不是公司的人，所以我
    才打這通電話給被告，通電話後，我將電話接給業務人員，
    被告有告訴業務人員一位吳先生說要如何處理。…當時業務
    工作之關係，有業務員吳健銘打電話進來，說他於我們客戶
    叫青少年什麼的，有看到類似對公司不好之文宣，我有把業
    務員告訴我的事情轉達給被告知道，我也告訴業務員說應該
    將此事告知被告。…我於離職前，有聽吳健銘說過，外面黑
    函的情形，另有聽一位客戶叫北投新月台常聯繫之先生，我
    不記得姓名，他有跟我說過類似的事情。（提示他字卷第一
    七、一八頁之電子郵件問：被告給你的問題，回答部分是你
    寫的，是否如此？）答：是。我是據實以告等語（見原審第
    四八至四九頁），核與其在偵訊時證稱之情節大致相符（見
    他字卷第五０、五一頁），並有其與被告通訊之電子郵件在
    卷可稽（見他字卷第一七、一八頁）。據上，顯見九十四年
    十二月三十日搬遷時被告並不在國內，被告係因聽聞證人黃
    惠文之告知，才知悉當日有他人前往公司搬走機具之情事，
    且告訴人曾向客戶提及公司信用不佳之情況，則被告對告訴
    人提起刑事告訴，即非憑空虛捏。
  2.證人即崧洋公司客戶蔡作明於原審結證稱：我於九十四年間
    擔任福美大樓社區主任，崧洋公司是我們大樓管委會所聘機
    械停車場之維修廠商。崧洋公司都是由被告直接與我聯繫…
    乙○○也是維修過的人員之一。我在任時，乙○○維修期間
    應該是末期了，所以接觸沒有那麼深，但我知道之前是乙○
    ○在維修，我們的社區主任是一任一任替換，銜接期間我不
    是很瞭解，但我知道乙○○之前有來維修過，因有紀錄表，
    九十四年十一月正值崧洋公司準備簽續約，那時乙○○有拿
    給我業主陳小姐一封信函，乙○○沒有第一手與我接觸，是
    與業主陳小姐接觸，那封信有二個重點，說崧洋公司有結構
    上、資金上的問題，乙○○應領之薪資有短缺，但此信函業
    主只給我看，崧洋公司於我們社區長久以來服務很好，以業
    主來說，也無從查起，但業主對於一直服務很好、發票也有
    開，陳小姐也有查公司章與發票章是否相同，也問過我他們
    服務品質如何，這是陳小姐比較關心的事情，我看完那封信
    我告訴陳小姐說他們服務品質沒有問題。我出來後乙○○與
    我接觸，他拿了另一家公司名片告訴我說，若陳小姐覺得崧
    洋公司有問題的，可由他現在服務之公司承接，也是由乙○
    ○來維修。事後陳小姐要我聯絡被告前來說明，至於說明之
    內容我不清楚，因被告直接進入業主之辦公室。…乙○○於
    九十四年十二月三十日前將一封信函拿給陳小姐後，陳小姐
    才叫我進去看那封信。在場的人應該還有陳小姐所屬之同事
    ，因陳小姐那邊還有一位陳副董，他是陳小姐的哥哥，他們
    是家族企業，大樓由他們管理等語（見原審卷第五０至五一
    頁反面），而告訴人雖否認證人蔡作明證詞之真實性，但亦
    不否認自己確曾找過陳小姐，且交付書信一封及告知崧洋公
    司積欠自己薪資之事，並有交付名片予證人蔡作明等情（見
    原審卷第五二頁反面），顯見證人蔡作明上開證詞可予採信
    。至公訴意旨雖謂被告長期訴訟以來，均未聲請傳喚證人蔡
    作明，於法院審理時始傳喚，該證人之證詞即屬不實在云云
    。惟被告在告訴告訴人之偵查期間，係因親人亡故在守喪期
    間，始未能出庭應訊，且在具狀請假中，已提及請求給予時
    間以便提出一名關鍵證人（見偵字第一二九八０號卷第五九
    頁）；而其在被列為被告時，業已具狀聲請傳喚包括三重福
    美大樓陳珠惠在內之證人（見他字卷第二０頁），且檢察官
    亦已傳喚證人陳珠惠，係該證人始終未到庭（見他字卷第二
    四頁），才未能瞭解此部分事情始末。據此，告訴人既在離
    職之前，即向客戶陳珠惠、蔡作明等告知崧洋公司經營不善
    、積欠薪資且介紹其他廠商等情況，則被告合理懷疑告訴人
    涉犯妨害信用、背信等罪嫌，即非全然無據。
  3.證人吳健銘、黃建倫於偵訊時雖證稱崧洋公司在九十四年十
    二月三十日搬遷時並未發現機具短少，且事後亦未曾討論此
    事云云（見偵字第一二九八０號卷第七七頁）。惟被告當日
    確在電話中經證人黃惠文告知有他人前往公司搬走機具之事
    ，已如前述。又告訴人在九十五年一月十三日離職時雖已辦
    妥移交清單、離職通知書（見偵字第一二九八０號卷第一四
    、一五頁），惟該等文件中被告已書明：「需交代清楚股東
    身分事宜」等語，且被告在告訴人離職後不久之九十五年一
    月十八日發與告訴人之存證信函中（見偵字第一二九八０號
    卷第一八、一九頁），業已要求告訴人應將所保管之捲揚機
    、電焊機、子母油壓缸、快速柵欄門等物交還，之後雙方於
    九十五年二月八日之工資爭議協調會中，被告還是提及告訴
    人應交還侵占機具之事，此有臺北市政府勞工局勞資爭議案
    件協調會記錄在卷可佐（見偵字第一二九八０號卷第一三頁
    ），顯見被告主觀上一直認定告訴人有侵占公司機具之情事
    。嗣後被告於九十五年二月二十五日對告訴人提起刑事告訴
    時，依告訴人於九十五年八月十七日所提呈自己書寫之紀錄
    （見偵字第一二九八０號卷第四八頁），該捲揚機、電焊機
    、子母油壓缸、快速柵欄門均係置放於崧洋公司客戶之場站
    處，告訴人將之列為報廢品。綜此，由雙方爭議之過程以觀
    ，顯見被告主觀上確係認為告訴人有侵占公司機具之情事，
    才對告訴人提起業務侵占、詐欺之刑事告訴，即難稱被告主
    觀上有誣告之故意。
五、原審以依現存之證據資料，尚難認被告有公訴人所指涉誣告
    犯行之證明，而認被告無罪，核無不合。檢察官上訴仍執陳
    詞，指摘原審判決不當，為無理由，應予駁回。
據上論斷，應依刑事訴訟法第三百六十八條，判決如主文。
本案經檢察官田炳麟到庭執行職務。
中    華    民    國    97    年    10    月    28    日
                  刑事第十七庭  審判長法  官  趙功恆
                                      法  官  陳世宗
                                      法  官  陳憲裕
以上正本證明與原本無異。
如不服本判決，應於收受送達後十日內向本院提出上訴書狀，其
未敘述上訴之理由者並得於提起上訴後十日內向本院補提理由書
（均須按他造當事人之人數附繕本）。
                                      書記官  劉育妃
中    華    民    國    97    年    10    月    30    日


司法院資訊處製作；財團法人民間司法改革基金會備份。
